【裁判字號】    98,簡上,32
【裁判日期】    990226
【裁判案由】    遷讓房屋
【裁判全文】
臺灣花蓮地方法院民事判決              98年度簡上字第32號
上  訴  人  己○○
上  訴  人  庚○○
上  訴  人  壬○○
上  訴  人  戊○○
上  訴  人  乙○○○
共      同
訴訟代理人  俞建界律師
上  訴  人  辛○○
上  訴  人  丁○○
上  訴  人  甲○○
上  訴  人  癸○○
上  訴  人  丙○○
被  上訴人  花蓮縣花蓮市公所
法定代理人  蔡啟塔
訴訟代理人  歐宇倫律師
            林煜翔律師
上列當事人間請求遷讓房屋事件，上訴人對於中華民國98年5月1
4日本院花蓮簡易庭97年度花簡字第410號第一審判決提起上訴，
本院分別於99年1月19日及2月23日言詞辯論終結，判決如下：
    主  文
上訴駁回。
第二審訴訟費用由上訴人負擔。
    事實及理由
壹、程序方面：
    按不合於民事訴訟法第427條第1項及第2項之訴訟，法院適
    用簡易程序，當事人不抗辯而為本案之言詞辯論者，視為已
    有前項之合意，民事訴訟法第427條第4項定有明文。本件上
    訴人主張依系爭房屋起訴時之交易價額，原審原應適用通常
    訴訟程序，且渠等於原審審理時，曾請求原審重新核定本件
    訴訟標的價額，惟原審卻未另行核定，即行簡易訴訟程序，
    影響上訴人得否上訴管轄之高等法院或得否上訴第三審之訴
    訟上權益，是原審之訴訟程序顯有重大瑕疵等語，經查，本
    件訴訟標的價額雖已逾新台幣（下同）50萬元，亦非屬民事
    訴訟法第427條第2項之訴訟，惟遍觀原審全卷資料，上訴人
    於原審僅爭執原審所核定之訴訟標的價額，並未就原審適用
    簡易訴訟程序，而未依通常訴訟程序審理乙節，行使責問權
    ，自難認上訴人就原審適用簡易訴訟程序已為抗辯，且上訴
    人亦為本案之言詞辯論，揆諸前開規定，即應視為兩造已合
    意適用簡易訴訟程序。是原審依簡易訴訟程序為審理，於法
    並無不合，上訴人主張原審訴訟程序有重大瑕疵，應予廢棄
    發回云云，洵非可採。
貳、實體方面：
一、上訴人提起上訴，聲明1.原判決不利於上訴人部分廢棄；2.
    被上訴人於第一審之訴及假執行之聲請均駁回。其陳述除與
    原審判決書所記載者相同，予以引用外，另均補充陳述略以
    ：
  (一)原審以系爭房屋中門牌號碼為花蓮縣花蓮市○○街43號、45
    號、47號；明義街18號、20號、22號、26號、28號、30號、
    32號、34號等房屋，前經本院以74年度訴字第350號判決認
    為非上訴人所有，而屬於被上訴人所有確定等情，並衡諸「
    遮斷效」理論，而認上開房屋所有權屬被上訴人所有，尚非
    的論。況其中自由街41-1號及明義街16號房屋不在該判決之
    列，且上訴人己○○、壬○○、戊○○、甲○○、癸○○、
    丙○○均非前開確定判決之當事人，自亦不受該確定判決之
    拘束。
  (二)系爭房屋係未辦建物所有權第一次登記之房屋，必須係實際
    出資興建該房屋之人，始原始取得該房屋之所有權，故若系
    爭房屋之原始起造人並非被上訴人，縱有經公證之切結書明
    載系爭房屋之產權屬於被上訴人，在未經地政機關登記之前
    ，被上訴人仍不能因此而取得系爭房屋之所有權，否則，被
    上訴人於92年9月24日以花市政字第0920021929號函，致財
    政部國有財產局台灣北區辦事處花蓮分處，表明系爭房屋非
    其所有之不動產時，是否亦可因該函係公文書，而得認定該
    函所載系爭房屋並非被上訴人所有之不動產乙節係屬真正？
    是本件系爭房屋所有權之歸屬，似應回歸到該房屋究係由何
    人出資興建而定。在前訴訟程序中，上訴人庚○○、辛○○
    、乙○○○及其餘上訴人之前手固曾自認，建築費用係由被
    上訴人支付，惟被上訴人亦自承系爭房屋為其墊款建造，且
    該項墊款亦經上訴人庚○○、辛○○、乙○○○及其餘上訴
    人之前手連本帶利分期攤還完竣在案，足證被上訴人並非系
    爭房屋之實際出資興建之人，而係代為墊款建造之人，猶如
    貸款銀行之性質，如何能謂係實際出資之原始起造人？原審
    認定系爭房屋為被上訴人所有之事實，而為上訴人不利之判
    泱，自有欠當。
  (三)縱認系爭房屋所有權屬於被上訴人所有，惟由上訴人庚○○
    、辛○○、乙○○○及其餘上訴人之前手曾向被上訴人分期
    清償其所代墊之工程款等事實觀之，被上訴人與上訴人庚○○、辛○○、乙○○○及其餘上訴人之前手間，就系爭房屋
    應已成立買賣關係，而非使用借貸或租賃關係，蓋使用借貸
    必係無償，被上訴人既曾收取與工程款相當之款項，顯難認
    係無償之使用借貸關係，而其所收取者既係代墊之工程款，
    又與租金之性質不相當，自亦非租賃關係甚明。除此之外，
    並無其他證據足以證明其間已成立使用借貸或租賃關係，且
    因其所收取之款項，與建築費相當，亦即與該房屋之價額相
    當，自以成立買賣關係，較為妥適。雖系爭房屋因係未辦建
    築物所有權第一次登記之房屋，而無法辨理所有權移轉登記
    ，然雙方並無相反之約定，故應認被上訴人已將系爭房屋之
    占有使用權及處分權讓與上訴人庚○○、辛○○、乙○○○
    及其餘上訴人之前手，是上訴人等占有系爭房屋均有正當權
    源，自非無權占有，被上訴人依民法第767條規定，對上訴
    人等行使物上請求權，自非有理。
  (四)依被上訴人所提，經花蓮縣政府67.6﹒19會議審定修止之「
    花蓮市○○○○○街排水溝上舊有違章建築拆遷計畫書」之
    記載，其治本計畫目的係為健全都市發展，配合消除髒亂政
    策，並改善公共交通、公共衛生及整頓市容觀瞻，而其治標
    計畫之目的，係在治本拆遷計畫完成安置之前，暫准搭建臨
    時建物，提供受災違建戶，作為臨時營業場所，俟安置後，
    一律全部拆除等情觀之，被上訴人在66年間火災之後暫准受
    災戶搭建系爭房屋之時，已有該項整頓市容之計畫，是被上
    訴人主張其因整頓市容與減少污水排放之必要，而須將系爭
    房屋收回，予以拆除，係屬舊調重彈，而屬訂約當時已存在
    之情事，當然不適用民法第472條第1款之規定，是其依該條
    款規定終止契約，自非有理。
二、被上訴人則聲明：上訴駁回。其陳述與原審判決書所記載者
    相同，茲予引用外，另補充陳述略以：
  (一)系爭房屋均為同一批興建之房屋，而其中系爭房屋中門牌號
    碼花蓮縣花蓮市○○街45號、47號、明義街16號、18號、20
    號、22號、26號、28號、34號等房屋，於67年間所簽訂之公
    證書暨切結書，被上訴人於原審時均已提出，內容已載明上
    開房屋屬被上訴人所有。至系爭房屋中門牌號碼為花蓮縣花
    蓮市○○街41-1號、43號、明義街30號、32號房屋部分，亦
    於67間簽訂內容相同之切結書，僅因時日久遠而遺失，且依
    本院74年度訴字第350號判決，亦已確定系爭房屋均屬被上
    訴人所有之事實，可證被上訴人從未轉讓系爭房屋所有權予
    上訴人等，上訴人等僅取得系爭房屋之使用權。另上訴人乙○○○、戊○○、丙○○、丁○○、癸○○分別就系爭房屋
    中門牌號碼花蓮縣花蓮市○○街45號、明義街18號、20號、
    22號、28號、34號等房屋，私下轉讓使用權，未向被上訴人
    報備，故無轉讓切結書。
  (二)依67年切結書記載，上訴人等僅可使用系爭房屋至被上訴人
    興建完成永久性之建築物可供上訴人等營生，則中央市場既
    經興建完成，雙方約定目的已達到，被上訴人自得依民法第
    470條，終止使用借貸關係。又被上訴人就系爭房屋所坐落
    土地事後因興建公共排水整建工程所需要，實非借予上訴人
    等使用時，所能預見，自得依民法第472條第1款終止使用借
    貸關係。
  (三)治水計畫係被上訴人自有計劃，且被上訴人業已提供安置場
    所，上訴人等卻拒絕遷入。
三、本件經兩造整理並協議簡化爭點結果如下：
  (一)兩造不爭執事實：
    1.門牌號碼花蓮市○○街41之1號房屋現由上訴人己○○占
      有使用。
    2.門牌號碼花蓮市○○街43號房屋現由上訴人庚○○占有使
      用。
    3.門牌號碼花蓮市○○街45號、47號房屋現由上訴人乙○○○占有使用。
    4.門牌號碼花蓮市○○街16號房屋現由上訴人壬○○占有使
      用。
    5.門牌號碼花蓮市○○街18號、20號房屋現由上訴人戊○○
      占有使用。
    6.門牌號碼花蓮市○○街22號房屋現由上訴人丙○○占有使
      用。
    7.門牌號碼花蓮市○○街26號房屋現由上訴人辛○○占有使
      用。
    8.門牌號碼花蓮市○○街28號、30號房屋現由上訴人丁○○
      占有使用。
    9.門牌號碼花蓮市○○街32號房屋現由上訴人甲○○占有使
      用。
    10.門牌號碼花蓮市○○街34號房屋現由上訴人癸○○占有使
      用。
    11.上訴人壬○○、辛○○、乙○○○、訴外人丁文雄、李方
      、洪敏重、彭錦郎、吳廖水敏、杜對前於67年9月21日就
      前開房屋簽立切結書，切結書記載：「立切結書人... 茲
      因花蓮縣政府花蓮市公所為解決自由街、明義街排水溝上
      火災戶臨時營業場所特在原溝蓋搭建臨時建築物提供災戶
      使用，藉以暫時維持生活，本人同意下列三點：一臨時建
      築物之產權屬於花蓮市公所所有，並由市公所統一管理，
      由使用人於每月五日以前繳納工程成本費暫訂新台幣1,18
      7.30元（以工程費價格折算）繳納三十六期，作為歸還建
      築經費，逾期每日罰款新台幣6元，逾兩期未繳納者應取
      消使用資格，並需自動遷出，不得異議，完納期滿，如未
      獲得安置，需繼續使用時，不得再徵收工程成本費。二使
      用此項臨時建築物應自行辦理營利事業登記。三政府如興
      建完成永久性之建築物可供營生另予安置時，本人願任憑
      拆除或封閉，並自行遷離，（市○○○○○路分段統籌辦
      理）絕不要求任何補償或異議，並放棄先訴抗辯權。附中
      國國民黨臺灣省花蓮縣委員會六十七年九月十九日（67）
      蓮福二字第一九二六號會議紀錄（影印本）。以上恐口無
      憑，特立此切結書送花蓮縣政府花蓮市公所為據。」。該
      切結書並經本院公證人於67年9月26日認證在案。
    12.中國國民黨臺灣省花蓮縣委員會六十七年九月十九日（67
      ）蓮福二字第一九二六號所附花蓮市○○街、明義街溝上
      火災戶協調會會議紀錄記載主席結論為：「(一)切結書修訂
      如后：...1.第一條工程費改為工程成本費，款加新台幣
      三字。2.切結書第五條後段：『並不得轉讓』刪除，因產
      權與管理權屬市公所，不必重複列上。3.第三條於自行遷
      離後加『市○○○○○路分段統籌辦理』...」。（見原
      審卷第103-186頁）
    13.門牌自由街45號房屋是上訴人乙○○○向前手丁文雄所購
      買，且未辦理房屋稅籍管理人之變更。
    14.門牌明義街18、20號房屋是上訴人戊○○分別於80、81年
      間向前手李芳、洪敏重所購買，且未辦理房屋稅籍管理人
      之變更。
    15.門牌明義街22號房屋是上訴人丙○○向前手彭錦郎所購買
      ，且未辦理房屋稅籍管理人之變更。
    16.門牌明義街28號房屋是上訴人丁○○繼承所得，被繼承人
      為吳廖水敏。明義街34號房屋是上訴人癸○○繼承所得，
      被繼承人為杜對。
  (二)本件爭點限縮如下：
    1.系爭房屋所有權歸屬於何人？
    2.兩造就系爭房屋係屬於何種法律關係？
    3.被上訴人依民法第470條規定主張兩造就系爭房屋使用借
      貸關係消滅或依民法第472條第1款規定終止系爭房屋使用
      借貸關係，有無理由？
四、本院之判決：
  (一)系爭房屋為被上訴人所有：
    1.查被上訴人與上訴人壬○○、辛○○、乙○○○、訴外人
      丁文雄、李方、洪敏重、彭錦郎、吳廖水敏、杜對於系爭
      房屋搭建時，簽立之切結書（下稱系爭切結書）第1點業
      已載明：「茲因花蓮縣政府花蓮市公所為解決自由街、明
      義街排水溝上火災戶臨時營業場所特在原溝蓋搭建臨時建
      築物提供災戶使用...臨時建築物之產權屬於花蓮市公所
      所有...」，且中國國民黨臺灣省花蓮縣委員會67年9月19
      日（67）蓮福二字第1926號所附花蓮市○○街、明義街溝
      上火災戶協調會會議紀錄記載主席結論亦為：「(一)切結書
      修訂如后：...2.切結書第五條後段：『並不得轉讓』刪
      除，因產權與管理權屬市公所，不必重複列上。...」，
      此有上開切結書及會議紀錄附卷可稽，並為上訴人所不爭
      執（詳兩造不爭執事實11.12.），足見系爭房屋中門牌號碼
      花蓮縣花蓮市○○街45號、47號，明義街16號、18號、20
      號、22號、26號、28號、34號房屋於興建當時，雙方已約
      明前開房屋興建完成後之所有權均歸屬於被上訴人，則被
      上訴人於前開房屋興建完成時，自取得房屋之所有權。縱
      上訴人等就前開房屋之興建時曾支付工程成本費，然該等
      費用依切結書後段記載，係作為歸還建築經費之用，並非
      因而使上訴人取得系爭房屋所有權，否則，即無切結書前
      段「臨時建築物之產權歸屬於花蓮市公所所有」之記載之
      必要，是上訴人辯稱渠等為出資建造房屋之所有權人等語
      ，自無可採。
    2.又系爭房屋既於興建完成時歸屬被上訴人所有，訴外人吳
      廖水敏、杜對自始即未取得系爭門牌明義街28號、34號房
      屋之所有權，則上訴人丁○○及癸○○事後分別自前開訴
      外人處繼承前開房屋（見兩造不爭執事實16.），亦僅係繼
      承前開房屋之使用權、而非所有權，是上訴人丁○○及癸○○亦不得執此抗辯其為前開房屋之所有權人。
    3.至系爭門牌自由街41-1號、43號、明義街30號、32號房屋
      雖無切結書附卷，然查，系爭房屋均係因66年間發生火災
      燒燬後，由被上訴人同時興建等情，為上訴人於原審及本
      院自承無訛（見原審卷第203、287頁、本院卷第106頁）
      ，參以上開門牌自由街41-1號、43號、明義街30號、32號
      房屋稅籍證明書記載起課時間均為68年10月（見原審卷第
      20、21、30、31頁），核與系爭其餘房屋稅籍證明書記載
      起課時間相符，足徵系爭房屋為被上訴人同時所興建，則
      於興建完成時，當屬被上訴人所有，堪以認定。是上訴人
      己○○、庚○○、丁○○、甲○○辯稱渠等及訴外人林芳
      政未簽訂切結書，故渠等係取得前開房屋之所有權云云，
      委無足採。
    4.另上訴人抗辯系爭房屋之工程款自始至終均由上訴人等所
      繳納，故兩造就系爭房屋已成立買賣關係等語，固提出工
      程費繳款書為證（見原審卷第218-220頁），然由系爭切
      結書所載內容（見兩造不爭執事實11.），可知系爭房屋興
      建完成時之產權即所有權屬於被上訴人所有，已如前述，
      且縱令立切結書人繳納36期工程費用完畢後，系爭房屋之
      所有權仍屬於被上訴人所有，毫無日後由立切結書人取得
      所有權之意思甚明，是立切結書人繳納之工程成本費顯非
      上訴人購買系爭房屋之對價，堪以認定。上訴人前開所辯
      ，顯非可採。
  (二)就系爭門牌自由街47號，明義街16號、26號、28號、34號房
    屋部分：
    1.按稱使用借貸者，謂當事人一方以物交付他方，而約定他
      方於無償使用後返還其物之契約，民法第464條定有明文
      。本件上訴人乙○○○、壬○○、辛○○、訴外人吳廖水
      敏及杜對既有簽立切結書（見兩造不爭執事實11.），足認
      被上訴人同意將其所有系爭房屋及坐落之土地無償提供上
      訴人乙○○○、壬○○、辛○○、訴外人吳廖水敏及杜對
      使用，依前開規定及繼承關係，上訴人乙○○○、壬○○
      、辛○○及訴外人吳廖水敏、杜對之繼承人即上訴人丁○○、癸○○與被上訴人間就系爭房屋自屬成立使用借貸法
      律關係。上訴人等雖抗辯渠等就系爭房屋分期繳納之工程
      費係屬有償，故兩造未成立使用借貸契約等語，然查，依
      系爭切結書第1點之約定（詳兩造不爭執事實11.），其上
      所載分期繳納之工程成本費，並非買賣系爭房屋之價金，
      俱如前述，且上訴人等分期繳納之工程費，僅係屬搭建系
      爭房屋之工程成本費，核與上訴人等使用系爭房屋之對價
      有別，再者，上訴人等繳納工程成本費36期即3年內繳納
      完畢後，並未約定被上訴人另外收取任何管理費或使用費
      ，益徵兩造間就系爭房屋成立無償之使用借貸關係。是上
      訴人前開所辯，洵非足採。
    2.(1)復按借用人應於契約所定期限屆滿時，返還借用物，未
        定期限者，應於依借貸之目的使用完畢時返還之，民法
        第470條第1項前段定有明文。經查：依系爭切結書約定
        內容記載：「..茲因花蓮縣政府花蓮市公所為解決自由
        街、明義街排水溝上火災戶臨時營業場所特在原溝蓋搭
        建臨時建築物提供災戶使用，藉以暫時維持生活...」
        等語（見兩造不爭執事實11.），可知系爭房屋僅係被上
        訴人提供予自由街、明義街排水溝上火災戶暫時維持生
        活之臨時建物，其目的係為使前開受災戶得以暫時維持
        生活而搭建，是倘借用人即上訴人乙○○○、壬○○、
        辛○○及訴外人吳廖水敏、杜對之繼承人即上訴人丁○○、癸○○已另有所養或已無維生之困難，當然應認依
        借貸之目的，已使用完畢，被上訴人自得請求返還前開
        房屋。
      (2)查本件上訴人乙○○○有利息及多家公司之股利所得收
        入，名下有4筆投資；上訴人壬○○有薪資及股利所得
        收入，名下有房屋1間、投資1筆；上訴人辛○○有利息
        及股利所得收入，名下有房屋1間、土地2筆，其現由3
        名子女扶養，且系爭門牌明義街26號房屋現供訴外人即
        其女兒經營生意使用；上訴人丁○○有多家公司股利所
        得收入，名下有房屋1間、土地1筆、投資8筆；上訴人
        癸○○有利息所得收入，名下有房屋1間、土地1筆、投
        資2筆，且系爭門牌明義街34號房屋現出租予他人使用
        ，此有稅務電子閘門財產所得調件明細表附卷可按（詳
        卷第76-77、82-86、91 -95頁），並為上訴人辛○○、
        癸○○供承在卷（詳卷第122頁），足認上訴人乙○○○、壬○○、辛○○、丁○○及癸○○現均無單純依賴
        系爭房屋藉以營生之必要，且上訴人辛○○亦另有所養
        ，揆諸前開說明及規定，應認依借貸目的已使用完畢，
        其使用借貸契約因而消滅。
      (3)至系爭切結書第3點雖約定「政府如興建完成永久性之
        建築物可供營生另予安置時，本人願任憑拆除或封閉，
        並自行遷離...」等語，然由前開約定內容可知，被上
        訴人興建永久性建築物安置借用人即上訴人，仍以提供
        予上訴人營生為目的，核與原使用借貸之目的無違，是
        被上訴人負有提供永久性建築物之義務，係以兩造間就
        系爭房屋使用借貸契約仍存在為前提，本件借用人即上
        訴人乙○○○、壬○○、辛○○、丁○○及癸○○既如
        前述已因另有所養或已無維生之困難，經本院認定依借
        貸目的已使用完畢，其使用借貸契約業已消滅，被上訴
        人自無再提供永久性建築物供借用人即上訴人乙○○○
        、壬○○、辛○○、丁○○及癸○○營生之必要。是上
        訴人辯稱被上訴人迄未「興建完成永久性之建築物可供
        營生另予安置」，屬條件尚未成就，被上訴人不得請求
        上訴人遷讓系爭房屋等語，即非可採。
  (三)就系爭門牌自由街41-1號、43號、明義街30號、32號房屋部
    分：
    查系爭門牌自由街41-1號、43號、明義街30號、32號房屋為
    被上訴人所有，已如前述，而上訴人己○○、庚○○、甲○○及訴外人林芳政既未簽立系爭切結書，被上訴人復未同意
    上訴人己○○、庚○○、訴外人林芳政及上訴人甲○○使用
    系爭門牌自由街41-1號、43號、明義街30號、32號房屋，上
    訴人己○○等人亦未能舉證證明渠等占用系爭門牌自由街41
    -1號、43號、明義街30號、32號房屋有何正當權源，自屬無
    權占有前開房屋，又上訴人丁○○雖係自訴外人林芳政受讓
    系爭明義街30號房屋，有上訴人丁○○提出之讓渡書可稽（
    見本院卷第133-134頁），惟此洵屬上訴人丁○○與訴外人
    林芳政間債之關係，上訴人丁○○自不得執此對抗被上訴人
    ，主張有權占有，是上訴人丁○○就系爭明義街30號房屋，
    亦屬無權占有，從而，被上訴人本於所有權人之地位，依民
    法第767條之規定，請求上訴人己○○、庚○○、丁○○、
    甲○○遷讓返還系爭門牌自由街41-1號、43號、明義街30號
    、32號房屋，為有理由，應予准許。
  (四)就系爭門牌自由街45號、明義街18號、20號、22號房屋部分
    ：
    按當事人之一方將其因契約所生之權利義務，概括的讓與第
    三人承受者，係屬契約承擔，與單純的債權讓與不同，非經
    他方之承認，對他方不生效力（最高法院73年台上字第1573
    號判例參照）。查系爭門牌自由街45號、明義街18號、20號
    、22號房屋，上訴人乙○○○、戊○○、丙○○係分別自訴
    外人丁文雄、李方、洪敏重、彭錦郎處受讓之，上訴人未簽
    立系爭切結書，亦未再與被上訴人簽訂使用借貸契約或其他
    契約，此有上訴戊○○所提出之買賣合同可稽（見本院卷第
    128-129頁），且為上訴人到庭自承無訛（見本院卷第120-1
    22頁），上訴人乙○○○、戊○○、丙○○既未簽立系爭切
    結書，被上訴人復未同意上訴人乙○○○、戊○○、丙○○
    無償使用前開房屋，上訴人乙○○○、戊○○、丙○○亦未
    能舉證證明渠等占有前開房屋有何正當權源，即屬無權占有
    前開房屋，從而，被上訴人本於所有權人之地位，依民法第
    767條之規定，請求上訴人乙○○○、戊○○、丙○○返還
    系爭門牌自由街45號、明義街18號、20號、22號房屋，為有
    理由，應予准許。至上訴人乙○○○等之前手即訴外人丁文
    雄、李方、洪敏重、彭錦郎就前開房屋雖與被上訴人簽立切
    結書，而成立使用借貸法律關係，惟查，被上訴人既未同意
    訴外人丁文雄、李方、洪敏重、彭錦郎將前開房屋使用權讓
    與上訴人乙○○○、戊○○、丙○○，揆諸前開說明，上訴
    人乙○○○、戊○○、丙○○自不得執此對抗被上訴人，主
    張渠等與被上訴人就前開房屋亦成立使用借貸之法律關係。
    是上訴人乙○○○、戊○○、丙○○前開所辯，亦非可採。
五、綜上所述，上訴人己○○、庚○○、乙○○○、戊○○、丙○○、丁○○、甲○○占用系爭門牌自由街41-1號、43號、
    45號、明義街18號、20號、22號、30號、32號房屋，無正當
    權源，又上訴人乙○○○、壬○○、辛○○、丁○○及癸○○與被上訴人間就系爭門牌自由街47號，明義街16號、26號
    、28號、34號房屋之使用借貸關係業已消滅，上訴人等占用
    系爭房屋亦屬無權占有，從而，被上訴人分別本於民法第47
    0條、第767條之規定，訴請上訴人等遷讓系爭房屋，為有理
    由，應予准許。原審為上訴人敗訴之判決，並依職權宣告假
    執行，經核並無不合。上訴人上訴意旨指摘原判決不當，求
    予廢棄改判，為無理由，應駁回其上訴。又本件被上訴人就
    系爭房屋，另主張依民法第472條第1款規定終止使用借貸關
    係請求上訴人返還系爭房屋，其訴訟標的雖有數項，惟僅有
    單一之聲明，法院於此重疊訴之合併，若認其中一項請求為
    有理由，即可為原告勝訴之判決，就他項標的之競合請求無
    須更為裁判，本院既認被上訴人依民法第470條、第767條規
    定為請求，已屬有理由，自毋庸就被上訴人上揭依民法第47
    2條第1款規定終止使用借貸關係請求返還房屋等他訴再為裁
    判，附此敘明。
六、本件事證已臻明確，兩造其餘攻擊防禦方法及證據調查，核
    與本件判決結果不生影響，爰不逐一審酌論述，併此敘明。
七、據上論結，本件上訴為無理由，依民事訴訟法第436條之1第
    3項、第449條第1項、第78條，判決如主文。
中    華    民    國    99    年    2     月    26    日
                  臺灣花蓮地方法院民事庭
                      審判長法官  湯文章
                      法      官  楊碧惠
                      法      官  陳燁真
以上正本係照原本作成。
如對本判決上訴，須於判決送達後20日內向本院提出上訴狀，同
時表明上訴理由，經本院許可後上訴第三審。已於本判決宣示後
送達前提起上訴者，應於判決送達後10日內補具上訴理由（均須
按他造當事人之人數附繕本）。
中    華    民    國    99    年     3    月     2    日
                      法院書記官  陳蓮茹

司法院資訊處製作；財團法人民間司法改革基金會備份。
